臺灣臺北地方法院刑事判決　　　　　　　　　　　　　九十年度易字第一五一三號
　　公　訴　人　臺灣臺北地方法院檢察署檢察官
　　被　　　告　甲○○
右列被告因詐欺案件，經檢察官提起公訴（九十年度偵緝字第七六三號），本院判決
如左：
    主  文
甲○○無罪。
    理  由
一公訴要旨：
  檢察官指被告涉嫌於民國八十八年十一月十一日，意圖為自己不法之所有，在臺北
  市大安區○○○路○段五十號六○二室，以連加企業有限公司名義，向告訴人圓城
  企業有限公司佯售六角螺帽等零件一批，約定於八十九年一月廿五日以前交貨、總
  價新臺幣（下同）五十三萬五千九百四十元。致使告訴人公司負責人乙○○未察，
  交付面額卅萬元支票一紙作為定金。被告於提示交換取款之後，並未按期交貨，且
  避不出面處理。經告訴人公司催討後，雖交付面額卅萬元之還款支票一紙，屆期仍
  因存款不足而退票。因而依據刑法第三百三十九條第一項詐欺取財罪名訴請處斷。
二本院之判斷：
  (一)刑法第三百三十九條第一項之詐欺罪，必須行為人自始意圖為自己或第三人不法
    所有，以詐術使人將本人或第三人之物交付，始能成立。所謂以詐術使人交付，
    必須被詐欺人因其詐術而陷於錯誤。若其所用方法，不能認為詐術，或在客觀上
    不足以使人陷於錯誤，即不構成該罪（參考最高法院四十六年台上字第二六○號
    判例）。凡此構成犯罪之基本要件事實，根據刑事訴訟法第一百五十四條、第一
    百六十一條第一項規定，就具體訴訟案件，應由檢察官負舉證責任，所指明之證
    明方法，並須達於足可積極證實被告確係犯罪之嚴格證明程度。由於刑事被告依
    法並無自證無罪之義務，倘若積極證據不足以證明被告有罪，則被告所為辯解或
    所提反證是否充分，均非本院所須審認之重點，先予指明。
  (二)公訴人指被告涉嫌託詞售貨詐欺取財，依據起訴書所載，無非係以被告業已坦承
    犯行，佐以告訴人公司負責人乙○○之陳述，以及卷附訂購單、定金支票、還款
    支票及退票理由單等書證影本，為其所指明之證據方法。惟查：
    1.被告於偵審程序中，始終否認意圖不法而詐欺取財，辯稱：本案零件買賣，係
      由告訴人公司經人介紹，主動聯繫連加企業有限公司聯繫，被告代表連加企業
      有限公司與告訴人締約之後，因遭他人倒帳，無法履行，遂介紹其他廠商另與
      告訴人訂約供貨，並簽發卅萬元支票退還原收定金，但仍因財務困難而無法兌
      現，實未蓄意詐財等語。是起訴書指被告在偵查中業已坦承犯行云云，顯與卷
      存證據內容不相符合。
    2.告訴人之告訴，係以使被告受刑事訴追為目的，是其陳述是否與事實相符，仍
      須另有其他確可證實犯罪之補強證據，始得採為不利被告之認定基礎（參考最
      高法院五十二年台上字第一三○○號判例）。本件告訴人公司雖以被告訂約之
      後未據履行交貨，所收定金亦未退還，又其表示曾向美商ECOM公司訂貨一節，
      經查詢亦非實在云云，指訴被告涉有詐欺取財之嫌；但以上指訴，根據下列判
      斷，認不足以形成被告有罪之心證：
      (1)告訴人公司代表人及其代理人在偵審中，一再直承：本案零件交易，係經友
        人介紹，得知被告曾與他人數次從事零件交易均有交貨，因而主動向被告洽
        洽購，與被告所辯訂約交易經過互核相符。是本案買賣非由被告方面發動，
        應可認定，已難認其藉詞售貨而使他人陷於錯誤。
      (2)告訴人雖指被告向其所述貨源不實，但依告訴人負責人乙○○在偵查中所供
        ，雙方交易之初，關於被告供貨之來源，並未明予立約設限（偵卷第廿五頁
        背面）。則被告是否另曾向告訴人表示將向美商ECOM公司進貨、以及此項表
        示究竟是否屬實，對於告訴人方面是否決定進行本案交易，即無必要之關連
        ，被告亦無積極向告訴人開示貨源之義務，自難據此認定被告施用詐術使人
        陷於錯誤。
    3.卷附訂購單、定金支票、還款支票及退票理由單等書證影本，亦不足以補強告
      訴人所為被告涉嫌詐欺取財之指訴，分述如下：
      (1)民事債務人未依債之本旨履行，在一般社會生活經驗上可能之原因非一。即
        使在債之關係成立之後惡意遲延給付甚或不為給付，倘無足以證明行為人原
        已具有圖得不法利益之其他具體事證，僅憑事後債信違反之客觀事態，亦不
        足以推定被告自始在主觀上有何犯罪故意。
      (2)任何財產交易行為，在通常社會生活上必有一定程度之風險。除非證明被告
        確曾施用其他不法手段，亦不得僅因告訴人事後未獲完全清償，推斷其在交
        易之初陷於錯誤。良以交易風險之評估，既屬債權人依私法自治原則行使權
        利之範圍，一般債務人除非法令或契約上另有規範，並無主動為債權人排除
        交易風險之義務，倘若單純未為說明財產狀況，縱使債權人在交易決定上因
        而失之輕率，仍不得輒與利用他人錯誤之詐欺行為相提並論。
      (3)被告於訂約之後，固未依約履行交貨，其因承諾還款而簽發支票，嗣後亦不
        獲支付。但詳查全案，既未顯示被告如何施用詐術誤導告訴人，亦無其他事
        證足可證明其確係自始無意履行，據上說明，即無從採為判斷被告有罪之佐
        證。
  (三)認定犯罪事實所憑之證據，無論其為直接證據或間接證據，在訴訟上之證明，均
    須達於通常一般之人不致有所懷疑而得確信其為真實之程度，始得據為有罪之認
    定。倘其證明尚未達到此一程度，而有合理之懷疑存在，根據「罪證有疑，利歸
    被告」之無罪推定法則，必須儘先為有利於被告之判斷（參考最高法院七十六年
    台上字第四九八六號判例）。本案公訴人所舉事證既不足以積極證明被告犯罪，
    依卷存事證觀察，亦未發見其他足依職權調查認定被告有罪之訴訟資料，自應依
    法諭知無罪。
三適用之法律：
  刑事訴訟法第三百零一條第一項前段。
中    華    民    國      九十一      年      三      月      八      日
                                       法  官  林  勤  綱
右正本證明與原本無異。
如不服本判決，應於判決送達後十日內，向本院提出上訴狀。
                                       書記官  許  博  為
中    華    民    國      九十一      年      三      月      八      日
